臺灣臺南地方法院民事裁定
111年度消債職聲免字第35號
聲  請  人
即 債 務人  陳世昌  

代  理  人  伍安泰律師(法扶律師)
債  權  人  台新國際商業銀行股份有限公司

法定代理人  尚瑞強  


債  權  人  裕融企業股份有限公司

法定代理人  嚴陳莉蓮


債  權  人  滙誠第二資產管理股份有限公司

法定代理人  莊仲沼  


債  權  人  新加坡商艾星國際有限公司臺灣分公司

法定代理人  曾慧雯  
訴訟代理人  王博毅  
債  權  人  萬榮行銷股份有限公司

法定代理人  許勝發  


債  權  人  華南商業銀行股份有限公司

法定代理人  黃俊智  
代  理  人  郭勁良  
債  權  人  新光行銷股份有限公司

法定代理人  李明新  
代  理  人  鄭穎聰  
債  權  人  臺灣新光商業銀行股份有限公司

法定代理人  李增昌  


    主  文
聲請人陳世昌不予免責。
    理  由
一、按法院為終止或終結清算程序之裁定確定後，除別有規定外
    ，應以裁定免除債務人之債務；法院裁定開始清算程序後，
    債務人有薪資、執行業務所得或其他固定收入，扣除自己及
    依法應受其扶養者所必要生活費用之數額後仍有餘額，而普
    通債權人之分配總額低於債務人聲請清算前2年間，可處分
    所得扣除自己及依法應受其扶養者所必要生活費用之數額者
    ，法院應為不免責之裁定。但債務人證明經普通債權人全體
    同意者，不在此限；債務人有下列各款情形之一者，法院應
    為不免責之裁定。但債務人證明經普通債權人全體同意者，
    不在此限：於7年內曾依破產法或本條例規定受免責。故
    意隱匿、毀損應屬清算財團之財產，或為其他不利於債權人
    之處分，致債權人受有損害。捏造債務或承認不真實之債
    務。聲請清算前2年內，因消費奢侈商品或服務、賭博或其
    他投機行為，所負債務之總額逾聲請清算時無擔保及無優先
    權債務之半數，而生開始清算之原因。於清算聲請前1年內
    ，已有清算之原因，而隱瞞其事實，使他人與之為交易致生
    損害。明知已有清算原因之事實，非基於本人之義務，而
    以特別利於債權人中之一人或數人為目的，提供擔保或消滅
    債務。隱匿、毀棄、偽造或變造帳簿或其他會計文件之全
    部或一部，致其財產之狀況不真確。故意於財產及收入狀
    況說明書為不實之記載，或有其他故意違反本條例所定義務
    之行為，致債權人受有損害，或重大延滯程序，消費者債務
    清理條例（下稱消債條例）第132條、第133條、第134條分
    別定有明文。又消債條例之立法目的，在於使陷於經濟上困
    境之消費者，得分別情形依該條例所定重建型債務清理程序
    （更生）或清算型債務清理程序（清算）清理債務，藉以妥
    適調整其與債權人及其他利害關係人之權利義務關係，保障
    債權人之公平受償，並謀求消費者經濟生活之更生機會，從
    而健全社會經濟發展；消費者依清算程序清理債務，於程序
    終止或終結後，為使其在經濟上得以復甦，以保障其生存權
    ，除另有上述消債條例第133條、第134條所規定不予免責之
    情形外，就債務人未清償之債務採免責主義（消債條例第1
    條、第132條立法理由參照）。
二、查本件聲請人前於民國110年4月6日向本院具狀聲請清算，
    主張其罹患口咽癌第三期、第二型糖尿病，聲請清算前2年
    收入僅有臺南監獄之勞作金新臺幣(下同)11,433元，扣除每
    月生活必要費用9,967元後，實已入不敷出，無法清償最大
    債權金融機構台新國際商業銀行股份有限公司（下稱台新銀
    行）任何還款方案，認聲請人客觀上處於因欠缺清償能力而
    不足以清償債務之經濟狀態，經本院以110年度消債清字第4
    1號裁定自110年9月30日下午5時起開始清算程序，嗣經本院
    司法事務官以110年度司執消債清字第61號進行清算程序，
    將清算財團之總財產即聲請人之保單解約金及存款等值現金
    304,984元，以裁定代債權人會議決議財產處分方式，並製
    作分配表，將上開款項分配予各債權人後，於111年5月31日
    裁定終結清算程序並確定在案等情，業經本院依職權調取上
    開債務清理事件相關卷宗核閱屬實，則依消債條例第132條
    規定，本院即應進行聲請人應否免責之審理。
三、本院依消債條例第136條規定，通知債權人及聲請人具狀並
    於111年9月5日上午9時30分到場陳述意見，經聲請人到場，
    部分債權人、聲請人並具狀表示意見如下：
  ㈠聲請人陳述意見略以：聲請人因罹患癌症，目前保外出監就
    醫，依法不能工作，身體狀況也無法工作。生活支出皆由訴
    外人即妻子蘇梅君每月資助約9,000元至10,000元，每月生
    活必要費用為9,967元。聲請人在監服刑時，曾有勞作金11,
    433元，因有保險，剛好清償30幾萬元，請准裁定免責。
  ㈡債權人台新銀行、華南商業銀行股份有限公司陳述意見略以
    ：不同意聲請人免責，請依職權調查有無消債條例第133條
    、第134條規定不免責事由。
　㈢債權人新光行銷股份有限公司陳述意見略以：聲請人於保險
    未解約之情況下，竟能提出304,906元之等值現金作為清算
    財團，依臺灣高等法院高雄分院103年度消債抗字第3號裁定
    之見解，聲請人應符合消債條例第134條第8款規定之情形，
    應予不免責等語。　
四、經查：
  ㈠聲請人無消債條例第133條所定應不予免責之事由：
    關於法院裁定開始清算程序後，債務人之薪資所得及其他固
    定收入，扣除自己及依法應受其扶養者所必要生活費用之數
    額後，有無餘額，此部分聲請人主張其聲請清算前2年收入
    僅有臺南監獄之勞作金11,433元，因罹患癌症，目前保外就
    醫，無法工作，生活支出皆由蘇梅君每月資助約9,000元至1
    0,000元等情，有聲請人提出之107、108、109年度綜合所得
    稅各類所得資料清單、臺南監獄保外出監證明書、勞工保險
    被保險人投保資料表、診斷證明書為證（見調字卷第43頁至
    第50頁、消債清卷第73頁至第75頁），又聲請人目前每月之
    必要支出9,967元，而依消債條例第64條之2規定，以最近1
    年衛生福利部所公告之臺南市109年度每人每月最低生活費1
    4,230元之1.2倍即17,076元認定每人每月最低生活費，則聲
    請人上揭必要支出費用9,967元，顯低於上開規定，故聲請
    人主張每月必要支出為9,967元，應堪採認。是聲請人每月
    收入應即由蘇梅君依其支出給付，而無餘額，依消債條例第
    133條前段規定，本件自不得依該規定為不免責之裁定。是
    債權人主張依消債條例第133條規定予以不免責裁定云云，
    並無可採。
　㈡聲請人有消債條例第134條第8款應不予免責之情形：
　⒈按債務人欲藉由消費者債務清理條例謀求自身經濟生活更生
    ，當以積極誠實之態度，配合法院進行各項程序。法院雖有
    依職權調查必要之事實及證據之責，然基於債務人對自身財
    務、信用、工作之狀況，本應知之最詳之理，乃有上開條例
    第134條第8款規定之設，苟債務人怠於配合法院調查，或有
    不實陳述之情形，法院亦得為債務人不予免責之裁定，顯見
    本條例藉由課予債務人協力義務之方式，以示其確有債務清
    理之誠意。此觀該條例第134條第8款之立法理由為：「債務
    人故意於財產狀況、收入說明書為不實之記載，或有違反本
    條例第9條第2項到場義務、第41條出席及答覆義務、第81條
    第1項提出財產狀況及收入說明書及債權人、債務人清冊義
    務、第82條第1項報告義務、第89條生活儉樸及住居限制義
    務、第101條提出清算財團書面資料義務、第102條第1項移
    交簿冊、文件及一切財產義務、第103條第1項答覆義務、第
    136條第2項協力調查義務等，勢必影響清算程序之進行，為
    使債務人盡其法定義務，俾清算程序順利進行，亦不宜使債
    務人免責，爰設第8款」益明。　
　⒉查聲請人於消費者債務清理法院前置調解聲請狀、消費者債
    務清理清算聲請狀檢附之聲請人(即債務人)財產即收支狀況
    說明書記載：財產目錄：…財產名稱YE-7101汽車、5S-2825
    汽車、2076-GJ汽車…聲請清算前兩年內收入之數額、原因
    及種類：總計：11,433元…種類勞作金、來源台南監獄、期
    間108.01.-108.12.、數額(新台幣)11,433元(調卷第21-23
    頁、消債清卷第17-19頁)；民事補正狀陳報聲請人有人壽保
    險單，並提出三商美邦人壽保單號碼000000000000號保單(
    下稱系爭保單)契約內容通知書(消債清卷第57-62頁)；110
    年11月2日民事陳報狀陳報…聲請人保外出監後，未有使用
    金融帳戶，故無近半年使用中之金融帳戶存摺影本及交易明
    細資料可提供…聲請人目前保外就醫，並未在監，無收入…(
    司執消債清卷第143頁)；111年8月8日民事陳報狀陳報…聲
    請人僅在監服刑時，曾有所得勞作金11,433元；111年9月5
    日聲請人偕同其代理人當庭陳述因為債務人(即聲請人)有保
    險，剛好清償30幾萬等語(本院卷第59頁)，足見聲請人多次
    陳報收入狀況僅有勞作金11,433元，最後免責陳述時，才表
    示有領取保險金，顯見聲請人陳報收入已有不實。而三商美
    邦人壽保險股份有限公司(下稱三商美邦公司)陳報理賠予聲
    請人之保險金為25,370元等情，有三商美邦公司111年9月30
    日(111)三法字第01760號函在卷可稽(本院卷第65-67頁)，
    可見聲請人對於如何提出供作清算財團之現金，亦係故意為
    不實陳述。又聲請人在系爭保單未解約下，竟得於司法事務
    官進行清算程序中，短短數月之111年4月20日提出現金304,
    984元解繳至本院，供清算分配予各債權人，然依聲請人所
    提聲請清算前2年間之收入扣除必要支出之餘額，顯然無力
    支應，則聲請人若無其他收入或財產，如何支付上開清算財
    團？衡酌聲請人竟能於保外就醫，不能工作情況下，一次提
    出現金304,984元清償債務，足見聲請人並未據實陳報其財
    產及收入狀況，而有本條例第134條第8款前段之情形。
　⒊承前所述，除消債條例第134條第8款，業經認定如前外，本
    院查無聲請人有何消債條例第134條所列其餘各款不免責事
    由，且債權人亦未提出相關事證，自應認聲請人並無消債條
    例第134條所定不免責事由之存在。
　⒋承上，聲請人就其財產及收入狀況未如實陳報，致本院難以
    綜合考量聲請人之清償能力、有無濫用清算程序等情，足以
    影響本院對其聲請免責與否之判斷，堪認聲請人並無清理債
    務之誠意，並致債權人受有損害，復參酌本件確定債權總額
    高達3,486,137元，全體普通債權人先後獲償總額僅占約8.7
    %等各種情狀，是認本件違反義務情節不符合消債條例第135
    條所謂「情節輕微」而仍得以免責之例外情形，依消債條例
    第134條第8款規定，自應為聲請人不免責之裁定。
五、綜上所述，聲請人既有消債條例第134條第8款不應免責之事
    由，復未經普通債權人全體同意其免責，揆諸首揭規定，本
    件聲請人應不免責，爰裁定如主文所示。惟聲請人受不免責
    之裁定確定後，繼續清償債務，而各普通債權人受償額均達
    其債權額20%以上者，仍得依消債條例第142條規定，向本院
    聲請裁定免責，附此敘明。
中    華    民    國    111    年    10    月    17   日
                  消債法庭  法  官  施介元
以上正本係照原本作成。
如對本裁定抗告須於裁定送達後10日內向本院提出抗告狀，並繳
納抗告費新臺幣1,000元。
中　　華　　民　　國　　111 　年　　10　 　月　  17　 日
                            書記官  曾怡嘉
附錄：
一、債務人繼續清償得聲請法院裁定免責之規定：
    消費者債務清理條例第142條：
    法院為不免責或撤銷免責之裁定確定後，債務人繼續清償務
    ，而各普通債權人受償額均達其債權額之20%以上者，法院
    得依債務人之聲請裁定免責。
二、債務人嗣後聲請法院裁定免責之說明：
　　債務人於本裁定確定後，繼續清償如附表「第142 條所定債
    權額20%之數額」欄所示數額時，得依第142條規定聲請裁定
    免責。
附表：（新臺幣，小數點以下四捨五入）                                         111年度消債職聲免字第35號       編號 債權人 債權總額 公告債權比例 分配受償額 消債條例第142條所定債權額20% 繼續清償至消債條例第142條所定債全額20%之數額(計算式如註1) 1 台新國際商業銀行股份有限公司 2,127,356元 61.02% 186,111元 425,472元 239,361元 2 裕融企業股份有限公司 376,302元 10.79% 32,921元 75,260元 42,339元 3 滙誠第二資產股份有限公司 21,896元 0.63% 1,916元 4,379元 2,463元 4 新加坡商艾星國際有限公司台灣分公司 17,599元 0.5% 1,540元 3,520元 1,980元 5 萬榮行銷銀行股份有限公司 80,304元 2.3% 7,025元 16,061元 9,036元 6 華南商業銀行股份有限公司 310,631元 8.91% 27,175元 62,126元 34,951元 7 新光行銷股份有限公司 100,627元 2.89% 8,803元 20,125元 11,322元 8 臺灣新光商業銀行股份有限公司 451,422元 12.95% 39,493元 90,284元 50,791元   總             計    3,486,137元 100% 304,984元 697,227元 392,243元 備註：本附表公告債權比例欄即債權總額欄所示數額，係依本院110年度司執消債清字第61號清算事件110年11月14日公告之債權表所示無擔保及無優先債權人債權比率、債權總額為據（見本院司執卷第162頁至第163頁）。       註1：繼續清償至消債條例第142條所定債權額20%之數額＝消債條例第142條所定各債權人債權額之20%－各債權人分配受償額。